臺灣桃園地方法院民事判決　八十九年度簡上字第一六號
　　上　訴　人　乙○○
　　被　上訴人　甲○○
右當事人間請求給付票款事件，上訴人對於中華民國八十八年九月二十二日本院中壢
簡易庭八十七年度壢簡字第八七八號第一審判決提起上訴，本院判決如左：
    主      文
原判決廢棄。
被上訴人應給付上訴人新臺幣壹佰肆拾參萬陸仟元，及分別自如附表所示提示日起至
清償日止，按年息百分之六計算之利息。
第一、二審訴訟費用由被上訴人負擔。
    事      實
甲、上訴人方面：
一、聲明：求為判決如主文第一、二項所示。
二、陳述：除與原審判決書所載者相同茲予引用外，補稱：
（一）按支票乃文義證券及無因證券，支票上之權利義務，悉依支票上所載之文字以
      為決定，支票上權利之行使亦不以其原因關係存在為前提。本件系爭之法律關
      係乃票據關係，而系爭支票乃訴外人朱昌福、宋蜀貞夫妻向被上訴人借用，之
      後再合法轉讓予上訴人之妻張貴鳳，再由張貴鳳合法轉讓予原告。按依票據債
      務人不得以自己與發票人或執票人之前手間所存抗辯之事由對抗執票人。此乃
      票據法第十三條前段所明文規定，因此被上訴人自不可據朱昌福、宋蜀貞與張
      貴鳳及上訴人間之事由對抗執票人即上訴人，申言之，被上訴人自應依票據所
      載文義向上訴人負絕對之付款責任。但原審卻漏未審酌此點，此乃原審判決不
      備理由之處，合先敘明。
（二）證人宋蜀貞乃被上訴人之兄嫂，也是向被上訴人借票而再向上訴人及上訴人之
      妻張貴鳳借款之人，其於原審證稱：訴外人朱詹玉花賣土地及房屋並非償還其
      債務，其自己之債務乃以賣房子所得價金六百多萬元，以其中二百三十萬元之
      世華銀行中壢分行支票交付上訴人，另外二百七十萬元以標會所得償還，朱詹
      玉花所賣之不動產係清償被上訴人、李金輝分別積欠上訴人之票款，抵銷七百
      萬元云云。但前述證人宋蜀貞所證述之情節不實，因其對於前述之資金來源並
      未能舉證以實其說。再證人即朱詹玉花與上訴人買賣契約之代書張鑑雄到庭證
      稱：買賣契約書上七百萬元，沒有交現金，是由買方乙○○交出數張本票總金
      額超過七百萬元抵償，由此即可證明朱詹玉花出售上該不動產予原告，以買賣
      價金之一部份所抵償者，乃宋蜀貞所簽發六張共計七百一十二萬五千元之本票
      債務，並非抵償甲○○及李金輝積欠上訴人之票款債務。
（三）證人朱詹玉花乃被上訴人之母親，其證稱出售桃園縣平鎮市○○路八巷九號之
      不動產是要清償甲○○、李金輝、亞太銀行貸款用的之證詞並不實在，因朱詹
      玉花乃被上訴人之母親，證詞難免有偏袒被上訴人之虞。本件之事實乃朱詹玉
      花之上開不動產以一千萬元出售予上訴人，其中價金七百萬元係約定抵償宋蜀
      貞所簽發六張共計七百一十二萬五千元之本票債務，另外三百萬元之買賣價金
      則是約定由上訴人代繳朱詹玉花以上開不動產向亞太銀行中壢分行之抵押貸款
      ，若抵押債務超過三百萬元，上訴人代繳後，朱詹玉花則須返還上訴人。因若
      朱詹玉花出售上開不動產所抵償者為甲○○及李金輝積欠上訴人之票款債務，
      為何抵償後，被上訴人及李金輝不將支票取回？此有悖於常理。再被上訴人之
      票款債務為一百四十三萬六千元，李金輝之票款債務為二十五萬元，上訴人代
      繳朱詹玉花之不動產債務於雙方簽訂買賣契約當時僅有四百八十萬零九百九十
      六元，嗣後實際償還數額為五百一十萬五千七百七十七元，合計為六百七十九
      萬一千七百七十七元，故不足七百萬元，如何以朱詹玉花之不動產抵償七百萬
      元，此顯然不合理，益發證實被上訴人所言並不實在。
（四）又原審以民法第三百二十一條「指定抵充」法理，而認定清償人朱詹玉花有指
      定其應抵充之債務之權利，故駁回上訴人於原審之訴。惟查，本件並非「指定
      抵充」而係「約定抵充」，「約定抵充」時，清償人之「指定權」乃於「約定
      時」，非可於事後再任意更改，換言之，當初朱詹玉花出售上開不動產予原告
      時，乃約定抵充清償宋蜀貞之六張本票債務，被上訴人無權於訴訟時再更改約
      定抵充清償之債務，故原審判決顯有誤會。
三、證據：援用原審之證據資料，並提出支票及退票理由單各一紙為證。
乙、被上訴人方面：
一、聲明：請求駁回上訴。
二、陳述：
（一）上訴人主張朱詹玉花所有坐落於桃園縣平鎮市○○路八巷九號不動產買賣價金
      七百萬元係抵充宋蜀貞七百十二萬五千元之本票債務，尾款三百萬元則係抵充
      亞太銀行抵押貸款云云，此顯有違背買賣不動產交易習慣與經驗法則。因不動
      產買賣，於經驗上殊無不事先了解所有權之歸屬及有無他項權利登記之理，而
      上訴人於本件坐落桃園縣平鎮市○○路八巷九號不動產上原即設定有第二順位
      之五百萬元最高限額抵押，故常理上更無不向貸款銀行了解實際借貸金額？有
      無欠繳利息？違約金若干？即任以買賣尾款抵充，且一般之不動產買賣交易抵
      押貸款若非先由出賣人清償塗銷，亦係均由買受人承受抵押債務而由買賣價金
      中扣除或轉向其他銀行申貸塗銷原抵押權設定，殊無以尾款抵充，而若有不足
      ，買賣雙方再互為找補之交易習慣，故應認上訴人主張三百萬元尾款係抵充亞
      太銀行抵押債務，朱詹玉花尚須退還二百餘萬元等情，顯有悖於經驗常情。又
      兩造所不爭執之不動產買賣契約書第二條之二所載：「尚餘尾款限於八十七年
      五月三日止以前登記完畢，房屋交點同時甲方付清全部尾款」，並無上訴人所
      稱以三百萬元抵償亞太銀行貸款之約定，足見，上訴人所言不實。再八十七年
      二月十三日止，朱詹玉花已積欠亞太銀行四百八十萬元，若連同抵償宋蜀貞之
      七百一十二萬五千元，即已超過一千萬元，形成朱詹玉花於簽訂買賣契約當時
      即已對上訴人負債一百八十餘萬元之情形，若果真如此，為何不動產買賣契約
      書約定須尾款於八十七年五月三日止以前登記完畢，房屋點交同時上訴人付清
      全部尾款？此與常理有悖。
（二）本件朱詹玉花積欠亞太銀行抵押債務於訂立買賣契約時為四百八十萬零九百九
      十六元，嗣後實際清償五百一十萬五千七百七十七元，本件系爭支票債務為一
      百四十三萬六千元，另包括李金輝之支票票款二十五萬元，合計共六百七十九
      萬一千七百七十七元故不動產買賣契約簽定時，以上訴人每一萬元按月收取
      四分利息之借貸方式以觀，以七百萬元之整數充做買賣價金之一部即非不可能
      ，堪証被上訴人所辯，容屬事實，應可採信。
（三）又系爭支票已因訴外人朱詹玉花代位清償而消滅，上訴人主張朱詹玉花與上訴
      人有約定抵充宋蜀貞之六張本票債務，自應對此負舉證責任。又證人張鑑雄雖
      證稱：簽約時有影印本票附在買賣契約書後面云云。但經當庭勘驗不動產買賣
      契約書之末頁並未有前頁蓋有騎縫章，故足見證人張鑑雄之證詞不可採，且對
      於買賣價金之一部七百萬元究係代償亦或主張約定抵充，卻證稱已無記憶，此
      顯違背經驗法則。
（四）被上訴人並非消費借貸之債務人，本件消費借貸之借款人為朱昌福及宋蜀貞二
      人。朱昌福及宋蜀貞陸續借款所積欠之款項即由宋蜀貞簽立之本票六紙共七百
      一十二萬五千元作為擔保。故無論是朱昌福或宋蜀貞個人，抑或其等持被上訴
      人、李金輝所簽發之支票向上訴人及張貴鳳借款，其借款總額為七百一十二萬
      五千元，宋蜀貞並以其所簽發之本票作為擔保，雙方已無其餘債務，故上訴人
      主張七百萬元是抵充宋蜀貞簽發之六張本票債務，此已將系爭支票及李金輝所
      簽發之支票包括在內，均因訴外人朱詹玉花之代位清償而消滅。
三、證據：援用審審之立證方法。
丙、本院依聲請向亞太商業銀行股份有限公司調取朱詹玉花之借款明細；並依職權調
    取臺灣士林地方法院八十七年度士簡字第一四六０號民事卷。
     理　　由
一、本件上訴人起訴主張其持有被上訴人簽發如附表所示金額總計一百四十三萬六千
    元之支票（以下簡稱為系爭支票），分別於附表所示之提示日提示，卻遭存款不
    足而退票，為此，爰依票據法律關係，請求被上訴人給付票款及自提示日起至清
    償日止，依年息百分之六計算之利息。系爭支票係因朱昌福為擔保其對於上訴人
    及張貴鳳之借款債務，而交付予上訴人及張貴鳳。雖被上訴人之母親朱詹玉花於
    八十七年二月十三日出售其所有坐落於桃園縣平鎮市○○路八巷九號之房地予上
    訴人，頭款七百萬元，上訴人並未實際交付朱詹玉花，而係約定抵償朱昌福之妻
    宋蜀貞簽發予上訴人七百一十二萬五千元之本票債務，雙方折算為七百萬元，尾
    款三百萬元係由上訴人代朱詹玉花上開不動產所存抵押貸款，故朱詹玉花之不動
    產買賣價金七百萬元並非抵償系爭支票債務，系爭支票並未因清償而消滅，上訴
    人自得本於票據關係提起本件訴訟。
二、被上訴人雖不否認系爭支票之真正，惟抗辯系爭支票業已經被上訴人之母親朱詹
    玉花以前述不動產買賣價金七百萬元抵償消滅，七百萬元買賣價金並非抵償宋蜀
    貞之七百一十二萬五千元之本票債務，宋蜀貞前述本票債務乃由宋蜀貞自行清償
    ，並陸續取回本票，故上訴人所述不實。況上訴人陳述尾款抵充銀行貸款不符合
    經驗法則，因買賣不動產無不事先查閱所有權之歸屬及他項權利登記之情形，上
    訴人既知前開不動產設定有最高限額抵押權，依常理應知悉貸款金額多寡，再自
    價金中扣除，並無任以尾款抵銷，再互為找補之可能。
三、本件上訴人起訴主張其持有被上訴人所簽發如附表所示金額為一百四十三萬六千
    元之支票四紙，詎於提示時遭存款不足為由退票，此業據上訴人提出支票及退票
    理由單各四紙為證，而被上訴人對此亦不爭執，故堪信上訴人此部份主張為真實
    。
四、被上訴人雖不爭執系爭支票之真正，惟抗辯訴外人朱詹玉花於八十七年二月十三
    日以其所有坐落於桃園縣平鎮市○○路八巷九號之房地出賣予上訴人，其約定房
    地價金為一千萬元，以其中七百萬元抵償被上訴人一百四十三萬六千元及被上訴
    人之妹夫李金輝二十五萬元支票債務，故被上訴人系爭支票債務業已由朱詹玉花
    代位清償，上訴人無權請求系爭票款云云。茲將本件審究之重點一一說明如下：
（一）上訴人、張貴鳳、宋蜀貞、朱昌福及上訴人之法律關係如何？
      兩造於原審時而主張宋蜀貞積欠張貴鳳債務（見原審卷第三十二頁），時而主
      張朱昌福積欠上訴人債務（見原審卷第三十四頁正面、背面），更有主張宋蜀
      貞積欠上訴人債務（見原審卷第六十七頁），經本院於準備程序闡明之結果，
      上訴人主張係宋蜀貞及朱昌福夫妻總計積欠上訴人及張貴鳳夫妻八百六十二萬
      五千元，被上訴人對債權人及債務人如上訴人所述並不爭執，惟抗辯僅積欠七
      百一十二萬五千元，非八百六十二萬五千元。經查：證人朱昌福曾於原審證稱
      ：「我太太宋蜀貞欠張貴鳳一共八百多萬元」（見原審卷第三十二頁），而上
      訴人確實持有宋蜀貞簽發之本票為七百一十二萬五千元，由朱昌福轉交被上訴
      人所簽發之一百四十萬六千元支票及被上訴人之妹夫李金輝簽發之二十五萬元
      支票。若朱昌福及宋蜀貞僅積欠上訴人七百一十二萬五千元，何以朱昌福證稱
      積欠八百多萬元？且被上訴人何以交付上訴人多達八百七十八萬一千元之票據
      作為擔保？此與事理不合。雖上訴人主張之八百六十二萬五千元與實際票據金
      額八百七十八萬一千元仍不合，但至少金額尚非若被上訴人所述懸殊過大，故
      應認上訴人主張朱昌福、宋蜀貞夫妻積欠上訴人及張貴鳳夫婦一筆七百一十二
      萬五千元，一筆一百五十萬元，合計八百六十二萬五千元債務等情較為可採。
      又上訴人於原審主張系爭支票乃朱昌福為清償對上訴人之借款債務，向被上訴
      人借用，被上訴人將系爭支票轉讓予朱昌福，再由朱昌福轉讓與上訴人（見原
      審卷第三十三頁背面）；於本院又改稱：朱昌福、宋蜀貞向被上訴人借票，之
      後再合法轉讓與張貴鳳，張貴鳳再轉讓與上訴人（見第二審之最後言詞辯論意
      旨狀）。然查，被上訴人自認系爭支票係朱昌福向其借票，作為週轉之用，被
      上訴人亦知悉系爭支票是作為擔保之用（見本院九十一年四月二十九日之準備
      程序筆錄）。足見，訴外人朱昌福、宋蜀貞共積欠上訴人及張貴鳳八百六十二
      萬五千元，而分別由宋蜀貞簽發六紙本票七百一十二萬五千元、被上訴人簽發
      系爭一百四十萬六千元支票及李金輝簽發二十五萬元之支票各一紙擔保之。而
      無論被上訴人因贈與或其他有償、無償之法律關係將系爭支票轉讓予朱昌福，
      再由朱昌福轉讓予上訴人，亦或先轉讓予張貴鳳，作為擔保朱昌福、宋蜀貞對
      於上訴人、張貴鳳之前述債務，就票據關係而言，被上訴人與上訴人均非直接
      前後手。
（二）朱詹玉花以其所有坐落於桃園縣平鎮市○○路八巷九號之房地出售上訴人，其
      以房地價款七百萬元究竟抵償何筆債務？
      按票據債務人雖得以自己與執票人間所存抗辯事由對抗執票人，固為法之所許
      ，但票據債務人主張系爭票據業已清償之事實，自應由票據債務人負舉證責任
      。本件朱詹玉花以前述房地出售之價金七百萬元抵償何筆債務，雙方對此有所
      爭執，上訴人主張抵償宋蜀貞簽發之七百一十二萬五千元之本票債務，被上訴
      人則抗辯抵償被上訴人及李金輝合計一百六十五萬六千元之支票債務並加上上
      訴人須清償該房地所抵押設定之亞太銀行貸款云云。經查，證人朱詹玉花曾於
      原審證稱：「七百多萬元是本金加利息合起來共七百多萬元，是銀行貸款及李
      金輝及被告（即被上訴人）所有債務」（見原審卷第三十二頁背面），然朱詹
      玉花為被上訴人之母親，其證詞難免有偏頗之虞，自不得為惟一之證據，仍須
      調查其他之證據為佐。再本院依聲請傳訊證人宋蜀貞，其到庭證稱：「我有積
      欠張貴鳳及乙○○本金加上利息七百多萬元，有開票給乙○○，我賣房子賣了
      二百多萬元，並有標會，至於時間、地點，我已經忘記了，我在八十六年已經
      還他，我是累計還他的，我賣房子賣六百多萬元，有拿到訂金五、六十萬元，
      我就交給張貴鳳，這是現金，沒有叫張貴鳳出具收據，我是在她車上還的，第
      二次我記不清楚了，我記得最大一筆是一百萬元，沒有收據，我是給付現金．
      ．．．其他的我是跟會，大概有一百多萬元，我是用他的會去抵的，我還有跟
      別人的會，也是大概一百多萬元，我是分六次給他，是拿來作為清償張貴鳳及
      乙○○的債務，這也是車上，這部分也沒有收據，我沒有開過面額二百三十萬
      元之世華支票給張貴鳳，二百三十萬元的錢是賣房子的錢，這不是支票，這是
      現金，分三次，我還給他錢，他會登記，因為錢還不夠，所以他沒有還給我票
      ，他只會登記，他會將票分次撕給我」、「我除了撕毀的本票外，沒有其他證
      據可以證明我有還給張貴鳳及乙○○，我沒有開過世華二百三十萬元的票給乙
      ○○過」（見本院九十一年五月二十九日之準備程序筆錄）。然證人宋蜀貞於
      原審證稱：「我自己清償我的票，是用賣房子六百多萬元，其中二百三十萬元
      開世華銀行中壢分行支票交給原告」（見原審卷第六十七頁背面），比對證人
      宋蜀貞之證詞，其就二百三十萬元之部分是否開立世華銀行之支票交付上訴人
      亦或直接交付現金，其證詞前後所述不一致。再依一般常理，宋蜀貞提出之清
      償金額有五、六十萬元，亦有一百多萬元，此並非小數額之金錢，豈有不令上
      訴人於收受後簽發收據或其他書證之理。又宋蜀貞空言以參加合會所得之會款
      作為清償，但對於參加合會、所得會款資金來源及交付會款等情亦無法作合理
      交代，對於何時賣房子，何時參加合會，均已不記得帶過。故任宋蜀貞之證詞
      不僅避重就輕、前後矛盾，且亦有悖於常情，再參酌宋蜀貞與被上訴人為叔嫂
      關係，亦難免有偏頗之虞，綜上，應認宋蜀貞之之證詞不足採。再本院依職權
      函查亞太銀行朱詹玉花於簽訂買賣契約當日即八十七年二月十三日之貸款餘額
      ，其當時本金為四百三十萬六千八百七十七元，利息四十三萬五千一百八十一
      元，違約金五萬八千九百三十八元，合計四百八十萬零九百九十六元，此有亞
      太銀行之函文一紙附卷可查，合計被上訴人、李金輝及亞太銀行之債務為六百
      四十五萬六千九百九十六元，尚有五十四萬三千零四元之差距，此亦非小數目
      之金錢，依一般常情，實難想像朱詹玉花願意以此抵償，故被上訴人此部份陳
      述亦不符社會經驗法則。又朱詹玉花若有約定前開七百萬元抵償被上訴人及李
      金輝之票據債務，為何朱詹玉花或被上訴人未收回票據？此亦悖於常情。再證
      人即前述不動產買賣契約之代書張鑑雄於原審證稱：「買賣契約上七百多萬元
      沒有交現金，是由買方乙○○交出數張本票總金額超過七百萬元，雙方約定以
      七百萬元成交，本票發票人是誰，我忘記了．．．後來因貸款超過三百萬元，
      就沒有再給付尾款」（見原審卷第四十六頁）。依證人張鑑雄之證詞，上訴人
      並未交付買賣價金七百萬元，而是以合計七百多萬元本票作為抵償，尾款亦以
      代為清償銀行貸款為支付方法。再雙方均不爭執朱昌福與張貴鳳於八十七年四
      月二十九日以唐永成為公證人之切結書之真正，依該切結書之記載，朱昌福積
      欠張貴鳳一百五十萬元，還款方式自八十年五月起至八十八年十二月止，此有
      該切結書一紙附卷可查。該切結書之簽立係在前述不動產買賣契約之後，若不
      動產買賣之抵償者為被上訴人與李金輝所簽發擔保之一百五十萬元債務，為何
      仍有此切結書之簽立，此顯為矛盾。再宋蜀貞簽發之本票業已經撕毀，解釋上
      應已清償，否則上訴人根本不可能任憑其撕毀。末被上訴人既主張系爭支票債
      務業已經朱詹玉花以其不動產買賣價金抵償完畢，對此事實，被上訴人應負舉
      證責任，然本院綜合上情，應被上訴人對其主張清償之事實並無法舉證以實其
      說，故應認上訴人與朱詹玉花簽訂不動產賣買契約時，該買賣價金七百萬元，
      乃約定抵償宋蜀貞簽發之七百一十二萬五千元之本票債務，而非被上訴人及訴
      外人李金輝所簽發之支票債務，故應認上訴人此部份主張為真實。
五、綜上所述，朱詹玉花在出賣前開不動產就七百萬元之買賣價金既已約定代位清償
    及抵銷宋蜀貞所擔保之七百一十二萬五千元之本票債務，而非被上訴人及李金輝
    之票款債務，故宋蜀貞之前揭本票債務及宋蜀貞、朱昌福積欠上訴人及張貴鳳之
    借款債務在此範圍內因該代位清償而消滅。但系爭本票既未獲清償，上訴人自得
    本於票據法律關係請求被上訴人給付票款。至雖張貴鳳與朱昌福於八十七年四月
    二十九日簽立切結書，約定關於被上訴人及李金輝二人支票所擔保借款債務以一
    百五十萬元和解，但被上訴人與李金輝所簽發之擔保票據金額已超過一百五十萬
    元，然前已述及，本件之票據關係為被上訴人為發票人，朱昌福為上訴人之前手
    ，依據票據法第十三條之規定，票據債務人僅得以自己與執票人間所存抗辯事由
    對抗執票人，不得以他人與執票人間所存之抗辯事由對抗執票人，故雖朱昌福與
    張貴鳳有達成和解，此非被上訴人與上訴人間之和解協議，被上訴人不得以此對
    抗上訴人，併此說明。
六、綜上所述，本件上訴人持有被上訴人簽發如附表所示金額一百四十三萬六千元之
    支票，其於附表所示之提示日提示系爭支票，均遭退票，故上訴人爰依票據法律
    關係，請求被上訴人給付一百四十三萬六千元及分別自附表所示之提示日起至清
    償日止，以年息百分之六計算之利息，於法有據，應准許之。原審為上訴人敗訴
    之判決，尚有未洽。上訴意旨指摘原判決不當，求予廢棄改判，為有理由。爰由
    本院予以廢棄改判，如主文第二項所示。
七、據上論結：本件上訴為有理由，依民事訴訟法第四百三十六條之一第三項、第四
    百五十條、第七十八條，判決如主文。
中　　　華　　　民　　　國　　　九十一　　　年　　八　　月　　二十二　　日
                                臺灣桃園地方法院民事第二庭
~B審判長法官    邱瑞祥
~B法　　　官    文衍正
~B法　　　官    田玉芬
右為正本係照原本作成
如對本判決上訴應於判決送達後二十日內向本院提出上訴狀
中　　　華　　　民　　　國　　　九十一　　　年　　八　　月　　二十二　　日
~B法院書記官　　羅文
附表：
支票號碼              發票人  票面金額          提示日
ＳＢ0000000號　甲○○  三十萬元          八十六年十一月十五日（註）
ＳＢ0000000號　甲○○  二十萬元          八十六年十二月八日
ＳＢ0000000號　甲○○  三十萬元          八十七年三月十六日
ＳＢ0000000號　甲○○  六十三萬六千元    八十七年七月三十日
註：上訴人之支票提示日為八十六年十一月十五日，第一審起訴時亦以八十六年十一
　　月十五日起算計算利息，而其於上訴狀誤載為八十八年十一月十五日，併此敘明
　　。
